【裁判字號】    96,上,33
【裁判日期】    970506
【裁判案由】    租佃爭議
【裁判全文】
臺灣高等法院臺南分院民事判決            96年度上字第33號
上  訴  人  甲○○
訴訟代理人  張天良  律師
複 代 理人  周武旺  律師
被 上 訴人  丙○○
            丁○○
上列當事人間租佃爭議事件，上訴人對於中華民國95年11月30日
台灣台南地方法院（95年度訴字第1122號）第一審判決提起上訴
，本院於97年4月22日言詞辯論終結，判決如下：
    主     文
原判決除確定部分外，關於命上訴人應返還坐落台南縣仁德鄉○
○段326、327地號土地內如附圖所示編號Ｃ、Ｄ部分、面積合計
2,892平方公尺之漁塭部分及訴訟費用之裁判（除確定部分外）
均廢棄。
上開廢棄部分，被上訴人在第一審之訴駁回。
上訴人其餘上訴駁回。
第一、二審之訴訟費用（除確定部分外）由上訴人負擔五分之四
，其餘由被上訴人負擔。
    事實及理由
一、被上訴人經台南縣政府耕地租佃委員會調處後於原審主張：
  (一)被上訴人所有坐落台南縣仁德鄉○○段326地號、地目田、
    面積5,301平方公尺之土地；同段327地號、地目田、面積
    2,076平方公尺之土地；同段377地號、地目田、面積2,253
    平方公尺之土地；同段399之1地號、地目旱、面積148平方
    公尺土地全部（下簡稱系爭耕地），與上訴人甲○○之被繼
    承人許章沂訂有耕地三七五租約（租約字號：仁德字第3326
    號），然原承租人許章沂已於民國（下同）94年3月25日死
    亡，嗣許章沂之繼承人甲○○等11人出具現耕繼承人切結書
    、非現耕繼承人同意書由上訴人甲○○單獨申請租約變更登
    記，台南縣仁德鄉公所於94年6月20日受理後，依台灣省租
    約登記辦法第2條第2項規定，通知未會同之出租人即被上訴
    人於規定期限內表示意見，被上訴人乃以上開系爭耕地326
    、327地號耕地，業經承租人擅自變更作為養殖漁塭使用為
    由聲明異議。本件上開326、327地號耕地部分，耕地承租人
    未經出租人即被上訴人同意，將原約定為耕作使用之耕地，
    擅自變更作養殖使用，違反耕地三七五減租條例第16條第1
    項規定，應屬無效，上訴人甲○○與陳許秀英、許秀美、蘇
    許美玉、陳雪琳、陳佑昇、劉淑娟、劉慧珍、劉錦素、黃劉
    惠珠、劉正豪、劉正維、鄭淑芬等人為許章沂之繼承人，自
    應將系爭耕地返還被上訴人。
  (二)被上訴人對承租人擅自變更上開326、327地號土地用途乙情
    ，於發現後曾多次發存證信函要求許章沂回復原狀及說明，
    惟許章沂均置之不理，並經上開台南縣政府耕地租佃委員會
    調處不成立。爰本於租賃物返還請求權及民法第767條所有
    權人之物上請求權，請求上訴人甲○○等返還系爭耕地等語
    ，爰求為判決：上訴人應將系爭耕地全部返還被上訴人（原
    審僅判命上訴人甲○○應將上開系爭耕地全部返還被上訴人
    ，就其餘原審共同被告部分被上訴人均敗訴，該部分被上訴
    人並未聲明不服，業經確定在案；上訴人就其敗訴部分提起
    上訴）。
二、上訴人則以：
  (一)系爭耕地係其父親許章沂所承租，而上訴人甲○○已經耕作
    40幾年了，況上開326、327地號耕地係65、66年間即經被上
    訴人之母親同意，承租人才挖掘為養殖漁塭使用，當時系爭
    耕地出租之事均由被上訴人之母親在處理，被上訴人只是出
    租名義人而已。
  (二)系爭台南縣仁德鄉○○段326、327地號土地，是因附近之三
    爺公溪之溪水受污染所致，不再種稻穀、甘藷、甘蔗等一般
    農作物，不得不挖成魚池養魚。
  (三)又系爭耕地有關如附圖所示Ａ、Ｂ、Ｅ、Ｆ、Ｇ部分，都是
    上訴人耕作，至如附圖所示Ｃ、Ｄ漁塭部分，非上訴人所耕
    作，係上訴人之兄乙○○在養殖等語。
  (四)爰聲明：(一)原判決關於上訴人甲○○部分廢棄。(二)就廢棄部
    分駁回被上訴人於第一審之訴。
三、兩造不爭執事項：（見本院卷1第26頁）
  (一)系爭耕地是被上訴人所有，與上訴人之被繼承人許章沂定有
    耕地三七五租約（租約字號：仁德字第3326號）。
  (二)原承租人許章沂已於94年3月25日死亡，嗣許章沂之繼承人
    甲○○等11人出具現耕繼承人切結書。繼承人甲○○、陳許
    秀英、許秀美、蘇許美玉、陳雪琳、陳佑昇、劉淑娟、劉慧
    珍、劉錦素、黃劉惠珠、劉明宗（於95年3月30日死亡）等
    11人，實際上只有甲○○一人繼承。
  (三)上訴人甲○○單獨申請租約變更登記，台南縣仁德鄉公所於
    94年6月20日審理後，依台灣省租約登記辦法第2條第2項規
    定，通知未會同之出租人即被上訴人於規定期限內表示意見
    ，被上訴人乃以上開326、327地號土地，業經承租人擅自變
    更作為養殖漁塭使用為由聲明異議。
  (四)系爭耕地原所有權人為被上訴人之父親，被上訴人係於42年
    4月11日繼承取得系爭耕地，被上訴人與許章沂之系爭耕地
    三七五租約係56年間才成立，被上訴人為出租人。有土地登
    記第2類謄本、地籍圖騰本、現場照片4幀及台南縣私有耕地
    租約可證。
四、得心證理由：本件被上訴人主張上訴人違反系爭租約擅自將
    系爭耕地第326、327地號土地變更為漁塭使用，違反耕地三
    七五減租條例第16條第1項之規定，原租約應屬無效，上訴
    人應將系爭耕地返還等語，然此為上訴人所否認，主張：其
    變更系爭耕地為漁塭使用，係經被上訴人之母親同意云云，
    是本件應審究者，為上訴人變更系爭耕地為漁塭使用，是否
    未經出租人即被上訴人同意，而有違反耕地三七五減租條例
    第16條第1項之情形？如附圖所示Ｃ、Ｄ漁塭部分，是否非
    上訴人所耕作，而係上訴人之兄乙○○在養殖等語。經查：
  (一)按「承租人應自任耕作，並不得將耕地全部或一部轉租於他
    人。承租人違反前項規定時，原訂租約無效，得由出租人收
    回自行耕種或另行出租。耕地三七五減租條例第16條第1項
    、第2項定有明文。又按耕地三七五減租條例第1條所謂耕地
    之租佃，即土地法106條所稱之耕地租用，係指以自任耕作
    為目的，約定支付地租，使用他人之農地者而言。故耕地租
    賃，承租人應以耕地供耕作之用。如承租人變更耕作之使用
    目的，改充耕作以外之使用，即屬不自任耕作。所稱耕作，
    依土地法第106條第2項之規定，雖包括漁牧，但此乃謂自始
    即約定租用他人之土地而為漁牧，亦屬於耕地租用而已，非
    謂凡屬耕地租用，即可任意變更農地原有性質而為漁牧使用
    。故原為栽培農作物之耕地租佃契約，承租人未經出租人同
    意，逕將農地變更為漁牧之用，並興建設施，致變更農地原
    有性質，自屬違反耕地租佃契約，不自任耕作」（最高法院
    85年度台上字第1227號、87年度台上字第592號、87年度台
    再字第52號判決參照）。又按「所謂原定租約無效，係指同
    一租約無效，或同一租約內租賃多筆耕地，僅對其中一筆或
    數筆不自任耕作，該租約全部均歸無效」（最高法院81年度
    台上字第2180號判決參照）。
  (二)上訴人雖抗辯系爭耕地中326、327地號土地於65、66年間經
    被上訴人之母親同意後，才挖掘為養殖漁塭使用云云。惟查
    ：系爭耕地於42年4月11日即由被上訴人繼承取得，並於56
    年4月1日與許章沂訂立系爭耕地三七五租約，有土地登記第
    2類謄本4份及臺南縣私有耕地租約1份附卷（見原審卷第65
    頁至第68頁、第87頁）足稽，上訴人主張都是被上訴人之母
    親前來收取租金，而得其同意變更系爭耕地為漁塭使用云云
    ，惟查被上訴人之母親向上訴人收租金一事，固為被上訴人
    所不否認（見原審卷第225頁），然被上訴人之母親既非系
    爭耕地所有權人，亦非系爭耕地租約之出租人，自無同意變
    更系爭耕地租約之權利，上訴人有變更耕地使用之需求，依
    法亦應向出租人主張，是縱被上訴人之母親曾同意上訴人將
    系爭耕地變更為漁塭養殖使用，亦難認其同意之效力及於被
    上訴人。上訴人更主張被上訴人僅係名義上之出租人，實際
    為其母為出租人云云，此有利上訴人之事實，亦未據上訴人
    舉證以實其說；縱被上訴人之母，曾向上訴人收租，然並不
    即等同被上訴人僅為出租之名義人而毋庸經其同意。況被上
    訴人主張自78年間得知上訴人變更耕地為漁塭使用後，即拒
    絕收取租金，並分別於82年6月14日、84年4月15日、86年10
    月13日以存證信函函知上訴人未經其同意擅自變更系爭耕地
    為漁塭使用，故拒收租金，並要求上訴人之被繼承人許章沂
    回復系爭耕地原狀，有存證信函附卷可稽（見原審卷第18 5
    至187頁），益見被上訴人並未同意上訴人變更系爭耕地為
    漁塭使用，否則應不會拒收租金。再佐以上訴人於94年8月
    29日函覆臺南縣仁德鄉公所之文件說明欄第2項明確陳稱：
    承租人係於民國65年經原土地所有權人（按即被上訴人2人
    ）口頭同意變更漁塭養殖使用等語（見原審卷第62頁）；另
    於94年12月14日、95年8月1日在臺南縣仁德鄉公所耕地租佃
    委員會調解及臺南政府耕地租佃委員會調處時，則均改稱：
    係被上訴人之母親口頭同意，承租人才變更為漁塭養殖使用
    等語（見原審卷第6頁、第26頁），前後所辯已有不一而難
    採信，且觀以證人宋新吉雖於原審證稱：伊只知道系爭耕地
    係被上訴人之母親來收租金，而被上訴人之母親來收租金時
    有同意許章沂將耕地變更為漁塭使用，伊當時在場，有聽到
    亦有看到，是時約為75年左右等語（見原審卷第221、222頁
    ），然稽核證人宋新吉與上訴人就其所謂被上訴人之母親同
    意許章沂將耕地變更為漁塭使用之時間，一稱約在75年；一
    則謂係於65、66年間，時間亦明顯不同，且差異長達近10年
    之久，復均乏其他證據可資相佐，則其所證已難採信。參以
    證人宋新吉亦自陳向被上訴人承租土地，並訂有三七五租約
    ，且亦同因將耕地變更用途為漁塭養殖使用，而為被上訴人
    拒收租金，並有證人宋新吉之子宋清林及胞弟宋新文名義所
    寄發與被上訴人丙○○之存證信函，暨證人宋新吉名義寄與
    被上訴人丁○○之信件各1份存卷（見原審卷230頁、第234
    頁）可參，顯見證人宋新吉與上訴人同為耕地承租人，亦同
    樣變更耕地為漁塭使用，而遭被上訴人拒收租金，渠等有利
    害關係大致相同，則其上開證述內容，難謂無偏頗之虞，況
    證人宋新吉於原審該次言詞辯論期日先證述：被上訴人之母
    親「可能」有同意許章沂將耕地變更為漁塭養殖使用等語（
    見原審卷第222頁），嗣始明確證述被上訴人之母親有同意
    許章沂將耕地變更為漁塭養殖使用云云，其先後所述亦有不
    一，無非臨訟附和上訴人之主張，其證詞要難採為有利上訴
    人之認定，故被上訴人主張渠等並未同意上訴人將系爭326
    、327地號耕地變更為漁塭養殖使用等情，應屬可信。
  (三)又被上訴人與許章沂所定之系爭耕地三七五租約，原約定為
    耕作種植使用乙節，已如前述，且系爭臺南縣私有耕地租約
    第1條有關租用土地標示及租額約定「．．．正產物收獲量
    （台斤）稻穀、甘藷．．．。」、第4條有關應納地租約定
    「．．．二繳納期間：每季農作物收成後一個月內。」可見
    系爭耕地三七五租約原係約定為耕作種植使用，而非養殖漁
    塭使用甚明。上訴人又抗辯稱系爭326、327地號耕地緊鄰三
    爺溪，因三爺溪河水污染嚴重無法灌溉，故變更為漁塭養殖
    使用云云，並提出行政院農業委員會96年4月2日農水字第09
    60030182號函、96年4月12日農水字第0960118748號函為證
    （見本院卷1第98、99頁），惟查上訴人於本件調解時先稱
    因土地貧瘠收成不好始變更為漁塭養殖使用，後又改稱係因
    三爺溪溪水污染嚴重無法灌溉云云，前後所辯不一，已有可
    疑；又上訴人承租之系爭耕地中，上開326、327地號耕地現
    況為漁塭、地號377號土地從事農耕等事實，有耕地租佃實
    地勘查紀錄可證（見原審卷第64頁），復為兩造所不爭執，
    再觀諸系爭耕地中之377地號較上開二筆更緊鄰三爺溪，有
    被上訴人提出為上訴人不爭執之地籍圖可證（見本院卷1第
    130頁），並未經上訴人變更為漁塭，仍係農地耕作，亦見
    上訴人所辯不實。況依上訴人所提出之三爺溪相片15幀可以
    看出，沿岸均有堤岸及農作，並非漁塭（見本院卷1第111至
    119頁），亦不足以證明系爭耕地須變更漁塭不可。可見上
    訴人所抗辯稱因三爺溪溪水污染無法耕作灌溉，始變更為漁
    塭養殖使用云云，並非的論，而無必然須轉作漁塭之情形。
    至上訴人所提出其於96年4月間始向行政院農業委員會就三
    爺溪之溪水污染是否適宜耕種水稻、甘蔗、甘藷等問題？經
    該會函覆經其洽臺灣省嘉南農田水利會，該水利會於70年間
    鑑於三爺溪已遭嚴重污染，短期未能整治完成，為避免引用
    受污染灌溉水而造成農作物受污染，該水利會已將三爺溪受
    污染灌區編定為暫停灌區，不再引用三爺溪灌溉農田等語，
    及就三爺溪是否可引用灌溉農作物乙節，該委員會函覆該（
    三爺溪）水體部分時段之水質並未能符合灌溉用水水質標準
    ，為免引用受污染水灌溉造成農作物受污染而影響消費者健
    康，建議勿逕引用污染水灌溉作物等語（見本院卷1第98、9
    9頁），固有上訴人所提三爺溪遭工業廢水嚴重污染情形可
    按。惟衡情三爺溪有遭污染，上開行政院農業委員會仍僅係
    要求上訴人勿引用受污染之水，並非等同不得仰賴地下水或
    下雨、或其他水源，或種植耐旱植物、農作物等方式，而有
    准許上訴人得不經出租人同意，逕行轉為漁塭使用之情。即
    上訴人所另提出之三爺溪王空橋監測站之污染程度，縱數值
    呈現污染程度愈來愈嚴重，自66年11月15日起至95年10月9
    日止，有檢測之污染程度數值可按（見本院卷1第34至40頁
    ），亦非可採為有利上訴人得擅自變更用途之證明。上訴人
    雖經被上訴人曾以上開存證信函異議要求回復原狀，上訴人
    仍置之不理（見原審卷第185至187頁），迄本院最後言詞辯
    論期日，仍然養殖使用。則上訴人既不能證明上開326、327
    地號耕地由原約定之耕作種植使用，變更用途為漁塭養殖使
    用，係經被上訴人之同意，依前揭說明，即屬不自任耕作，
    且使系爭耕地三七五租約之全部均歸無效。
  (四)被上訴人雖於原審及本院主張上訴人就系爭耕地326、327地
    號全部有租約，或只承租一半，但實際上全部佔用作為漁塭
    養殖使用云云（見原審卷第142頁背面），此為上訴人於本
    院所爭執，否認占用如附圖標示Ｃ、Ｄ漁塭部分。經查：上
    訴人僅佔用系爭326、327地號耕地之東半部（即指包含漁塭
    及地上物等如附圖標示Ａ、Ｂ、Ｅ、Ｆ、Ｇ部分）等情，業
    經上訴人直承無訛（見本院卷2第30頁），且有證人即實際
    占用人乙○○亦到庭證稱：伊有在堤岸的西邊即如附圖之標
    示Ｃ、Ｄ部分養殖，當初是人一個叫宋租用，．．該部分
    我願意放棄，不承租不耕作了等語（見同上卷第29至第31頁
    ）。又系爭耕地現況確分成東西兩大部分，中間築有堤岸而
    分區養殖，其中Ｃ、Ｄ部分位西半邊，成為兩個獨立之養殖
    漁池等情，並有本院現場履勘，製有勘驗筆錄及96年8月3日
    、96年10月4日土地複丈成果圖附卷可稽（本院卷1第175至1
    77、196至200、207頁），且有上訴人不爭執之訴外人宋
    與被上訴人間之私有耕地租約附卷可稽。雖被上訴人又於本
    院言詞辯論時主張系爭耕地均係上訴人所使用，證人乙○○
    之證言不實，在提存書上乙○○僅是代理人，他不是以當事
    人身分繳納租金云云，惟查上開證人乙○○既已於本院直承
    為伊占用，且對兩造間爭執甚為了解完整，衡情如非確有占
    用如附圖標示之Ｃ、Ｄ部分養殖，無需甘冒偽證之危險，而
    到院為不實陳述之理。再觀諸被上訴人與上訴人之繼承人所
    訂立之系爭耕地租約，租用範圍僅為上開地號326號（該筆
    土地實際面積5,301平方公尺）其中之2,651平方公尺，地號
    327號（該筆土地實際面積2,076平方公尺）其中1,038平方
    公尺及上開地號377、399之1號全部，有系爭耕地之土地登
    記簿謄本、系爭耕地租約、繼承人現耕切結書可證（見原審
    卷第25、65至68、87至89頁），並為兩造於原審所不爭執。
    兩造就系爭契約326、327之承租面積確屬一半而已。被上訴
    人雖稱上訴人之被繼承人許章沂有以存證信函直承占用系爭
    耕地之326、327地號全部云云，然查該存證信函僅稱「326
    、327地號之內」，並未指明許章沂確有占用上開二筆土地
    全部（見本院卷1第211頁）。此外，被上訴人亦未提出確切
    證明足認上訴人確有占用如附圖標示之Ｃ、Ｄ漁塭部分證明
    ，則上訴人主張其僅承租系爭326、327地號耕地之一半，且
    未占用如附圖標示之Ｃ、Ｄ漁塭部分，堪予採信。是則此部
    分被上訴人之主張上訴人占用如附圖標示之Ｃ、Ｄ部分即非
    有據，不足採信。
  (五)按「耕地三七五減租條例第16條第2項所謂原訂租約無效，
    係指承租人違反前項所定不自任耕作或轉租之限制時，原訂
    租約無待於終止，當然向後失其效力，租賃關係因而歸於消
    滅而言。非謂租賃關係自始不存在。故出租人應有租賃物返
    還請求權，此觀諸同條項後段：『得由出租人收回自行耕種
    或另行出租』之規定自明」（最高法院80年台再字第15號判
    例參照）。本件上訴人之被繼承人許章沂承租系爭耕地，已
    違反應自任耕作之規定，已如前述，依上揭說明，按耕地三
    七五減租條例第16條第2項規定所謂原訂租約無效，租賃關
    係因而歸於消滅，非謂租賃關係自始不存在，是故本件出租
    人即被上訴人自得本於所有物返還請求權、租賃物返還請求
    權，請求繼承系爭耕地承租權之上訴人返還系爭耕地。
五、綜上所述，被上訴人主張系爭耕地三七五租約原既約定供耕
    作種植之用，上訴人即承租人未經被上訴人同意，而擅將其
    中之326、327地號耕地部分（如附圖之Ｂ、Ｅ部分耕地）變
    更為漁塭養殖使用，依前揭說明，係屬未自任耕作，而使系
    爭耕地三七五租約全部均歸無效。從而，被上訴人主張系爭
    耕地三七五租約無效，兩造間租約已不存在，本於租賃物返
    還請求權及民法第767條所有權人之物上請求權請求上訴人
    應將系爭耕地返還被上訴人，即系爭耕地四筆除如附圖所標
    示於326、327地號耕地內Ｃ、Ｄ漁塭部分（面積合計2,892
    平方公尺）外，均應返還被上訴人，為有理由，應予准許，
    逾此部分之請求，則為無理由，不應准許。原判決對上開應
    准許部分，為被上訴人勝訴之判決，為無不合。此部分上訴
    意旨，求予廢棄改判，為無理由。至上開不應准許部分，原
    審命上訴人返還，即有未合，此部分上訴指摘原判決不當，
    求予廢棄改判，為有理由，自應由本院予以廢棄改判如主文
    第2項所示。
六、本件事證已臻明確，兩造其餘之攻擊防禦方法，核與判決之
    結果均不生影響，爰毋庸一一贅論，合予敘明。
據上論結：本件上訴為一部有理由、一部無理由，爰依民事訴訟
法第449條第1項、第450條、第79條、第85條第1項前段，判決如
主文。
中    華    民    國    97    年    5     月    6     日
                  民事第三庭  審判長法  官  陳光秀
                                    法  官  李文賢
                                    法  官  莊俊華
上為正本係照原本作成。
如對本判決上訴，須於判決送達後20日內向本院提出上訴狀，未
表明上訴理由者，應於上訴後20日內，向本院提出理由書（須附
繕本）。依法應委任律師為訴訟代理人，始得上訴。
中    華    民    國    97    年    5     月    9     日
                                    書記官  吳銘添
【附記】
民事訴訟法第466條之1：
(1)對於第二審判決上訴，上訴人應委任律師為訴訟代理人。但上
  訴人或其法定代理人具有律師資格者，不在此限。
(2)上訴人之配偶、三親等內之血親、二親等內之姻親，或上訴人
  為法人、中央或地方機關時，其所屬專任人員具有律師資格並
  經法院認為適當者，亦得為第三審訴訟代理人。
民事訴訟法第466條之2：
  上訴人無資力委任訴訟代理人者，得依訴訟救助之規定，聲請
  第三審法院為之選任律師為其訴訟代理人。


司法院資訊處製作；財團法人民間司法改革基金會備份。
